【裁判字號】    89,台上,1768
【裁判日期】    890804
【裁判案由】    返還不當得利
【裁判全文】
最高法院民事判決                              八十九年度台上字第一七六八號
    上  訴  人  南田攤販市場果部營運運銷委員會
    法定代理人  翁德添
    被 上訴 人  甲○○
右當事人間請求返還不當得利事件，上訴人對於中華民國八十七年十一月十六日台灣
高等法院台南分院第二審更審判決（八十七年度上更(一)字第五七號），提起上訴，本
院判決如左：
    主  文
上訴駁回。
第三審訴訟費用由上訴人負擔。
    理  由
本件上訴人主張：伊為合夥組織，於民國七十三年五月間為拓展業務，開會由股東（
指合夥人）出資經營荔枝運銷業務，結果由合夥人中之被上訴人及翁德添、林齡杰、
林王碧娥、黃長卿共五人出資參加，為小合夥，被上訴人為小合夥之經理。被上訴人
於七十五年五月底小合夥期限屆滿時其經營權即已喪失，已無再向市場攤販收取租金
之權利，詎仍繼續收取租金，占為己有，自七十五年六月一日起至七十六年八月三十
一日止共收取租金新台幣（下同）四百三十六萬九千九百四十六元，侵害伊之權益，
扣除必要之支出九十六萬一千八百五十元，尚餘三百四十萬八千零九十六元迄未交還
與伊等情，爰依民法第一百七十九條規定，求為命被上訴人如數給付並加付法定遲延
利息之判決。
被上訴人則以：依上訴人於七十三年五月二十三日會議決議雖為二年，但該次會議紀
錄第(一)項議決第二款載明：「期間為二年，屆時由全體股東開會解決如何合併問題」
，顯示小合夥於二年期限屆滿時，並不當然無條件不經任何清算及移交程序即由上訴
人（大合夥）取回南田攤販市場果部之經營權。大合夥與小合夥間迄今未由全體股東
開會決議如何合併問題，致小合夥未將該市場之經營權移交於合併後之合夥。且合夥
解散後，在清算完結前，於清算範圍內視為尚存續，與人涉訟仍應以合夥名義起訴或
應訴。上訴人非以該小合夥為被告，單以個人為被告，顯屬當事人不適格等語，資為
抗辯。
原審審理結果，以：按各合夥人之出資及其他合夥財產，為合夥人全體之公同共有，
民法第六百六十八條定有明文。又合夥非解散後清算完畢，其合夥之關係不能消滅；
故因合夥事務而涉訟者，除由執行業務之合夥人代表合夥為原告或被告外，應由全體
合夥人為原告或被告，其當事人之適格始無欠缺。本件上訴人主張伊係十一人組成之
合夥組織（指大合夥），被上訴人與翁德添、林齡杰、林王碧娥、黃長卿共五人係依
伊於七十三年五月間決議准許由少數合夥人所組成之小合夥，而由被上訴人擔任小合
夥之經理，經營期限為二年等情，固為被上訴人所自認，且有被上訴人提出之七十三
年五月二十三日南田市場股東會議紀錄一份、同年六月十五日及九月二十日之通知書
各一份，及上訴人提出之七十五年五月二十七日股東會議紀錄一份可稽，而堪信為真
實。惟查二年經營期限屆滿時，小合夥仍然存在，僅發生上訴人之大合夥與小合夥合
併問題。且小合夥之合夥人林齡杰、林王碧娥已死亡，其他合夥人翁德添、黃長卿縱
如上訴人主張未出資，亦因未出資而視同放棄，合夥人僅剩被上訴人一人，此為兩造
所不爭執，小合夥並非即已不存在，小合夥仍應經解散，進行清算，於清算範圍內視
同猶尚存續。上訴人主張，小合夥無庸經過清算，當然不存在云云，自無可取。此外
上訴人迄未能舉證證明小合夥已清算完結，徒以小合夥於經營權屆滿時即告解散，且
小合夥之合夥人僅剩被上訴人一人，合夥已不存在為據，遽以被上訴人個人為被告提
起本件返還不當得利之訴訟，其當事人之適格即有欠缺，爰廢棄第一審所為被上訴人
敗訴判決，改判駁回上訴人之訴。查合夥人林王碧娥係於七十六年三月十七日死亡，
林齡杰則於八十四年五月二十二日死亡，為原審所確定之事實，然本件上訴人所請求
之給付依其所主張之事實係七十五年六月一日起至七十六年八月三十一日之租金三百
四十萬八千零九十六元，縱係真實，係在上開合夥人死亡前，由被上訴人代表合夥所
收取，為合夥財產，係合夥人全體之公同共有，顯非被上訴人個人之財產，上訴人逕
向被上訴人個人請求給付尚非有據。原審為上訴人敗訴判決，雖非以前述理由，但結
果並無不當，仍應維持。上訴論旨仍爭論伊未以小合夥為被告而以被上訴人個人為被
告，提起本件訴訟並無不合云云，並就原審採證、認事之職權行使指摘原判決不當，
聲明廢棄，難認有理由。
據上論結，本件上訴為無理由。依民事訴訟法第四百八十一條、第四百四十九條第二
項、第七十八條，判決如主文。
中      華      民      國    八十九    年      八      月      四      日
                              最高法院民事第七庭
                                  審判長法官  吳  正  一
                                        法官  謝  正  勝
                                        法官  劉  福  來
                                        法官  許  朝  雄
                                        法官  陳  淑  敏
      右正本證明與原本無異
                                              書  記  官
中      華      民      國    八十九    年      八      月    二十一    日


司法院資訊處製作；財團法人民間司法改革基金會備份。
